臺灣臺北地方法院民事判決　　　　　　　99年度訴字第4283號
原　　　告　金溥聰
訴訟代理人　賴素如律師
　　　　　　洪文浚律師
被　　　告　鍾年晃
訴訟代理人　何朝棟律師
上列當事人間損害賠償事件，經本院於100年4月14日言詞辯論終
結，判決如下：
    主      文
被告應給付原告新臺幣壹佰萬元及自民國九十九年六月二十五日
起至清償日止按年利率百分之五計算之利息。
被告應將如附件所示之道歉聲明，於聯合報、中國時報、自由時
報或蘋果日報，任擇其二，在全國版頭版（版面十四公分乘以四
點九公分）以二十四號字體各刊登一日。
原告其餘之訴駁回。
訴訟費用由被告負擔新臺幣壹萬仟玖佰元，餘由原告負擔。
本判決第一項於原告以新臺幣拾萬元預供擔保後得假執行；但
被告如以新臺幣壹佰萬元為原告預供擔保，得免為假執行。
原告其餘假執行之聲請駁回。
    事實及理由
一原告主張：原告擔任中國國民黨（下稱國民黨）秘書長期間，
  被告曾於民國98年12月14日在超級電視臺播出之「新聞挖挖哇
  」節目中公開散布：「曾經有個大報的記者，很資深的記者，
  跑市政組的，因為跟金溥聰關係不好，被金溥聰故意漏一個非
  常重要的人事新聞，而且故意漏給他的對手報，結果後來這個
  記者就因此被那個報社調職，後來也離開了，這個記者當然知
  道是誰在整我…可是這種新聞你知道，人事新聞是很核心的人
  事新聞，一定是要用放的才會有，你怎跑也跑不到，他就是故
  意說，我知道你們兩個在競爭對不對，你鄭弘儀跟何博文在競
  爭，我跟你不對盤，明天要來做什麼，結果這個就漏掉了」等
  語，所言與事實不符，影射原告藉由職務關係操弄媒體，對於
  與原告關係不佳之資深記者，故意獨漏重要人事新聞，致該記
  者遭到調職，進而離職，意圖使民眾誤認原告利用職權打擊異
  己，使原告於社會上之評價受到貶損，侵害原告之名譽。被告
  又於99年1月21日三立電視臺播出之「大話新聞」節目中公開
  散布：「…（金溥聰）簡直是目無法紀了，你說國民黨開除之
  後多久能回黨，我不關心，這是他們家黨的家務事，自然有國
  民黨員會去抗議，但是金溥聰，選罷法有一個『搓圓仔湯條款
  』，現在選舉已經開始了，登記了，如果林香美、吳餘東退選
  ，交換條件是你們可以回國民黨，那是明顯違反選罷法，國民
  黨秘書長沒很大，還是得受法律的約制，金溥聰不知道嗎，他
  一定知道，踫選舉這麼久了，選罷法有這條規定，他目無法紀
  ，我的研判，金溥聰已經得到馬英九授權，你只要五都弄的贏
  ，你不管做什麼事我都挺你，法律事情不用管，反正法院是哪
  一黨開的大家心裡有數，所以今天金溥聰敢目無法紀，公開說
  可能觸法的事情，我覺得很離譜，今天一個國民黨秘書長竟然
  可以講這樣的話，而且今天為什麼會造成中壢桃園選區分裂，
  誰造成的，是你金溥聰造成的…」等語，先稱原告「搓圓仔湯
  」違反公職人員選舉罷免法，目無法紀，再影射法院是國民黨
  開的，故原告可以操弄司法，從事違法亂紀之行為亦不會受罰
  ，使原告於社會上之評價再次受到貶損。被告因故意或重大過
  失，不法侵害原告之名譽，原告得依民法第184條第1項、第
  195條第1項規定，請求被告賠償非財產上之損害及回復名譽之
  適當處分等情。求為判命被告給付原告新臺幣（下同）200萬
  元及自起訴狀繕本送達翌日起至清償日止按年利率5%計付利息
  ，暨將如附件所示之道歉聲明於聯合報、中國時報、自由時報
  及蘋果日報全國版頭版（版面14公分乘以4.9公分）以24號字
  體各刊登一日之判決，並願就金錢請求部分供擔保，請准宣告
  假執行。
二被告辯稱：其於98年12月14日在超級電視臺播出之「新聞挖挖
  哇」節目中所述情節，係依據93年1月29日新臺灣新聞周刊之
  報導、聯合報記者所言及同業間廣為流傳之消息，且原告經常
  打壓新聞自由，亦有94年11月10日新臺灣新聞周刊之報導及94
  年11月目擊者雙月刊之撰述可證。新臺灣新聞周刊創立於85年
  3月1日，週發行量共85,000份，傳閱率達5.87人。93年1月29
  日新臺灣新聞周刊之報導至今未據原告質疑或要求更正，被告
  服務於媒體多年，經合理查證，認為其報導確屬真實。另被告
  於99年1月21日三立電視臺播出之「大話新聞」節目中所述情
  節，係就99年1月21日自由時報電子報、今日新聞網電子報之
  報導及原告所提99年1月20日國民黨新聞稿，依被告對於公職
  人員選舉罷免法之理解，以善意發表言論，對於可受公評之事
  為適當之評論；又被告所述「反正法院是哪一黨開的，大家心
  裡有數」，並非針對原告，何況國民黨前祕書長許水德曾表示
  「法院是國民黨開的」，經流傳至今，與原告名譽是否受損無
  關。故被告並未侵害原告之名譽，縱然有之，原告請求賠償
  200萬元亦屬過高，另在報紙刊登道歉聲明則無必要等語。聲
  明請求駁回原告之訴及其假執行之聲請，如受不利之判決，並
  願供擔保，請准宣告免為假執行。
三兩造不爭執之事項（參見本院卷第77頁之100年3月15日言詞辯
  論筆錄）：
  (一)被告於98年12月14日在超級電視臺播出之「新聞挖挖哇」節
    目中表示：「曾經有個大報的記者，很資深的記者，跑市政
    組的，因為跟金溥聰關係不好，被金溥聰故意漏一個非常重
    要的人事新聞，而且故意漏給他的對手報，結果後來這個記
    者就因此被那個報社調職，後來也離開了，這個記者當然知
    道是誰在整我…可是這種新聞你知道，人事新聞是很核心的
    人事新聞，一定是要用放的才會有，你怎跑也跑不到，他就
    是故意說，我知道你們兩個在競爭對不對，你鄭弘儀跟何博
    文在競爭，我跟你不對盤，明天要來做什麼，結果這個就漏
    掉了」等語。
  (二)被告於99年1月21日三立電視臺播出之「大話新聞」節目中
    表示：「…（金溥聰）簡直是目無法紀了，你說國民黨開除
    之後多久能回黨，我不關心，這是他們家黨的家務事，自然
    有國民黨員會去抗議，但是金溥聰，選罷法有一個『搓圓子
    湯條款』，現在選舉已經開始了，登記了，如果林香美、吳
    餘東退選，交換條件是你們可以回國民黨，那是明顯違反選
    罷法，國民黨秘書長沒很大，還是得受法律的約制，金溥聰
    不知道嗎，他一定知道，踫選舉這麼久了，選罷法有這條規
    定，他目無法紀，我的研判，金溥聰已經得到馬英九授權，
    你只要五都弄的贏，你不管做什麼事我都挺你，法律事情不
    用管，反正法院是哪一黨開的大家心裡有數，所以今天金溥
    聰敢目無法紀，公開說可能觸法的事情，我覺得很離譜，今
    天一個國民黨秘書長竟然可以講這樣的話，而且今天為什麼
    會造成中壢桃園選區分裂，誰造成的，是你金溥聰造成的…
    」等語。
四兩造爭執要點及本院之判斷：
  原告主張：被告於98年12月14日在超級電視臺播出之「新聞挖
  挖哇」節目及99年1月21日三立電視臺播出之「大話新聞」節
  目中發表不實言論，因故意或重大過失，不法侵害原告之名譽
  ，致原告受有損害等情，為被告所否認。經查：
  (一)關於被告於98年12月14日在超級電視臺播出之「新聞挖挖哇
    」節目中所言部分
    1.關於人民言論自由之維護與個人名譽、隱私及公共利益之
      保護，依司法院釋字第509號解釋所揭示之意旨，刑法第
      310條第1項及第2項誹謗罪係為保護個人法益而設，為防
      止妨礙他人之自由權利所必要，至於同條第3項前段以對
      誹謗之事，能證明其為真實者不罰，係針對言論內容與事
      實相符者之保障，並藉以限定刑罰權之範圍，又行為人雖
      不能證明言論內容為真實，如依其所提證據資料，認為行
      為人有相當理由確信其為真實者，即不能以誹謗罪之刑責
      相繩。上開意旨足堪為民事侵權行為事件採為審酌之標準
      。
    2.被告於98年12月14日在超級電視臺播出之「新聞挖挖哇」
      節目中表示：原告曾因與某大報記者關係不佳，故意放重
      要人事新聞給對手報，致該記者因獨漏新聞而遭調職等情
      ，應係指摘原告處理公務時挾私怨報復記者，將使公眾認
      原告不敬業且濫行職權，足以貶損社會上對原告之評價，
      自有侵害原告之名譽。被告雖辯稱：其確信於98年12月14
      日節目中陳述之內容為真實，有93年11月29日與94年11月
      10日新臺灣新聞週刊之報導、94年11月目擊者雙月刊之撰
      述、聯合報記者所言及同業間廣為流傳之消息為據等語。
      然查，被告所提94年11月10日新臺灣新聞週刊之報導及94
      年11月目擊者雙月刊之撰述（參見本院卷第40、41、128
      至137頁），其內容顯與被告於上開節目中所稱情節不同
      ，又未就聯合報記者所言及同業間廣為流傳之消息舉證，
      難認此部分證據資料得證明被告有相當理由確信所述內容
      為真實。至於93年11月29日新臺灣新聞週刊所報導之內容
      （參見本院卷第38、39頁）固與被告於98年12月14日節目
      中陳述情節相仿，然被告確信認該報導內容屬實之相當理
      由為何？被告雖主張：新臺灣新聞週刊創立於85年3月1日
      ，週發行量為85,000份，傳閱率達5.87人，而93年11月29
      日新臺灣新聞週刊之報導至今未據原告質疑或要求更正，
      被告因此認為其報導確屬真實等語，惟所稱發行量、傳閱
      率係依據新臺灣新聞週刊於不明日期自行撰寫之文章（參
      見本院卷第68頁），且被告並未證明原告曾閱覽93年11月
      29日新臺灣新聞週刊之報導而未提出質疑或要求更正，亦
      難認此部分證據資料得證明被告有相當理由確信所述內容
      為真實。故被告所辯不足以解免其侵權行為責任。原告主
      張被告因故意或重大過失，不法侵害原告之名譽，為有理
      由。
  (二)關於被告於99年1月21日三立電視臺播出之「大話新聞」節
    目中所言部分
    1.按政黨係以推薦候選人參加公職人員選舉為目的之全國性
      政治團體（人民團體法第45條規定參照），政黨要求黨員
      遵守法令、章程及黨員（或黨員代表）大會決議，並依人
      民團體法第14條規定，對於違反法令、章程或不遵守黨員
      （或黨員代表）大會之決議而致危害政黨情節重大之黨員
      予以除名，係政黨維護其設立目的之常態行為。另公職人
      員選舉罷免法第97條第1項規定「對於候選人或具有候選
      人資格者，行求期約或交付賄賂或其他不正利益，而約其
      放棄競選或為一定之競選活動者，處3年以上10年以下有
      期徒刑，併科新臺幣200萬元以上2000萬元以下罰金」（
      即俗稱「搓圓仔湯條款」），所稱賄賂，係指金錢或可以
      金錢計算之財物而言，所謂不正利益，則指賄賂以外足以
      供人需要或滿人慾望一切有形無形之利益（最高法院21年
      上第369號判例意旨參照）。
    2.被告於99年1月21日三立電視臺播出之「大話新聞」節目
      中指摘：原告故意違反公職人員選舉罷免法「搓圓仔湯條
      款」，目無法紀等語，足以貶損社會上對原告之評價，自
      有侵害原告之名譽。被告固辯稱：其於99年1月21日節目
      中陳述之內容，係就99年1月21日自由時報電子報、今日
      新聞網電子報之報導及原告所提99年1月20日國民黨新聞
      稿內容，依被告對於公職人員選舉罷免法之理解，以善意
      發表言論，對於可受公評之事為適當之評論等語，然查：
      (1)上開報導之新聞事件內容略為：國民黨在桃園縣第三選
        區立法委員補選提名陳學聖參選，然因黨員林香美與吳
        餘東違紀自行參選，故國民黨考紀會決議開除其黨籍，
        國民黨中常會雖予以追認，但有中常委希望黨中央勿放
        棄整合，原告則表示不放棄整合與協調機會，如林香美
        與吳餘東願公開聲明退選或支持陳學聖，仍可重新恢復
        黨籍等語（參見本院卷第42、98至100頁）。
      (2)查政黨如因黨員違反政黨章程或不遵守政黨推薦某黨員
        為候選人參加公職人員選舉之決議而致危害政黨情節重
        大，予以除名後，復向已除名之黨員表示：若願遵守章
        程、決議，則同意其重新入黨等語，顯然係要求已除名
        之黨員接受章程及決議之拘束，方同意其重新入黨，應
        認符合政黨之設立目的，難認屬於公職人員選舉罷免法
        第97條第1項所欲處罰「對於候選人或具有候選人資格
        者，行求期約或交付賄賂或其他不正利益，而約其放棄
        競選或為一定之競選活動」之行為；何況，單純「同意
        入黨」既非金錢、財物，於經驗法則上亦難認係足以供
        人需要或滿人慾望之不正利益。
      (3)本件被告曾擔任記者及政治評論者多年，對於影響政治
        生態最鉅之公職人員選舉情形，應有縝密之觀察，故應
        已深刻瞭解政黨之設立目的及運作情形，亦應瞭解「賄
        賂或其他不正利益」之意義。被告雖稱係就99年1月21
        日自由時報電子報之報導，以善意發表言論等語，然依
        99年1月21日自由時報電子報最後一段載明「金雖以『
        可再恢復黨籍』喊話，不過，依照國民黨內部章程，遭
        開除黨籍者須2年後，才可申請恢復黨籍，且金要求兩
        人退選，也被認為有違反選罷法的疑慮。國民黨考紀會
        主委阮剛猛則出面『消毒』，強調黨紀是內部的紀律管
        理，非行賄對價，也非不正當利益交換，而是黨的策略
        運用」等語（參見本院卷第42頁），可見該電子報除報
        導原告要求已除名之黨員退選，有違反選罷法的疑慮之
        外，亦平衡報導國民黨考紀會主委阮剛猛所述相反之意
        見。被告既依據上開電子報之報導發表言論，縱然謙稱
        非司法專業，惟依其多年之報導及評論經驗，尚非不能
        就上開電子報所報導有疑慮部分，先檢視相關規定及見
        解，再為善意且專業之評論。然被告於99年1月21日三
        立電視臺播出之「大話新聞」節目中，不僅斷然表示原
        告之行為「明顯違反選罷法」，且略而不提國民黨考紀
        會主委阮剛猛之意見，又三度直言原告「目無法紀」，
        復以「反正法院是哪一黨開的大家心裡有數」等語，暗
        示當時身為國民黨秘書長之原告「目無法紀」係因得干
        預國家司法權之行使，實難認係以善意發表言論。所辯
        自不足採。原告主張被告因故意或重大過失，不法侵害
        原告之名譽，為有理由。
  (三)按「因故意或過失，不法侵害他人之權利者，負損害賠償責
    任。故意以背於善良風俗之方法，加損害於他人者亦同。」
    、「不法侵害他人之身體、健康、名譽、自由、信用、隱私
    、貞操，或不法侵害其他人格法益而情節重大者，被害人雖
    非財產上之損害，亦得請求賠償相當之金額。其名譽被侵害
    者，並得請求回復名譽之適當處分。」民法第184條第1項、
    第195條第1項定有明文。本件被告於98年12月14日在超級電
    視臺播出之「新聞挖挖哇」節目及99年1月21日三立電視臺
    播出之「大話新聞」節目中為上開言論，將使民眾認為參與
    政黨活動之原告不守法、不敬業且濫行職權，貶損對於原告
    之評價，則原告主張其因此受有非財產上之損害，依民法第
    184條第1項、第195條第1項規定，請求被告賠償非財產上之
    損害及回復名譽之適當處分，為有理由。審酌被告所為侵害
    情狀、原告名譽所受影響及兩造之職業、社會地位、財產所
    得（參見本院卷第78至84頁之稅務電子閘門財產所得調件明
    細表），以及被告不爭執原告所主張：被告每週一至五固定
    在三立電視臺大話新聞接通告，每次通告費約5千至6千元，
    每月所得至少有10萬元，亦有接其他電視臺談話節目之通告
    等情，認原告請求賠償非財產上之損害以100萬元為適當。
    另民法第195條第1項後段所稱回復名譽之適當處分，係指在
    客觀上足以回復名譽且屬必要者而言；審酌被告係於兩家電
    視臺以言論侵害原告之名譽，則依原告請求，認被告將如附
    件所示之道歉聲明，於聯合報、中國時報、自由時報或蘋果
    日報，任擇其二，在全國版頭版（版面14公分乘以4.9公分
    ）以24號字體各刊登一日，應足以回復原告之名譽，逾此之
    請求，難認必要，不應准許。
五綜上所述，原告依民法第184條第1項、第195條第1項規定，請
  求被告給付100萬元及自起訴狀繕本送達翌日即99年6月25起至
  清償日止按年利率5%計算之法定遲延利息，並將如附件所示之
  道歉聲明，於聯合報、中國時報、自由時報或蘋果日報，任擇
  其二，在全國版頭版（版面14公分乘以4.9公分）以24號字體
  各刊登一日，為有理由，應予准許；逾此之請求，為無理由，
  應予駁回。就金錢請求部分，兩造均陳明願供擔保，以代釋明
  ，聲請宣告假執行或免為假執行，爰就原告勝訴部分各酌定相
  當之擔保金額予以准許；至原告敗訴部分，其假執行之聲請失
  所附麗，應併予駁回。
六本件判決之基礎已臻明確，兩造其餘攻擊防禦方法及主張舉證
  ，於判決結果不生影響，無一一審究之必要，附此敘明。
七本件原告勝訴部分之訴訟費用為裁判費13,900元，應由被告負
  擔，其餘訴訟費用應由原告負擔。
八據上論結，本件原告之訴為一部有理由、一部無理由。依民事
  訴訟法第79條、第87條第1項、第390條第2項、第392條第2項
  ，判決如主文。
中    華    民    國    100    年    5    月     5    日
                  民事第二庭  法  官  林玲玉
以上正本係照原本作成。
如對本判決上訴，須於判決送達後20日內向本院提出上訴狀。如
委任律師提起上訴者，應一併繳納上訴審裁判費。
中    華    民    國    100    年    5    月     5    日
                              書記官  劉碧輝
附件：
┌───────────────────────────┐
│                     道歉聲明                         │
│道歉人鍾年晃於民國98年12月14日超級電視臺「新聞挖挖哇」│
│節目及99年1月21日三立電視臺「大話新聞」節目中所散布有 │
│關金溥聰先生之內容，係屬不實，道歉人鍾年晃就上開不實內│
│容致金溥聰先生之名譽受到嚴重之損害，表達最高之歉意，特│
│此登報道歉。                                          │
│                    道歉人：鍾年晃                    │
└───────────────────────────┘